【裁判字號】    98,交抗,367
【裁判日期】    980729
【裁判案由】    聲明異議
【裁判全文】
臺灣高等法院高雄分院刑事裁定         98年度交抗字第367號
抗  告  人  交通部公路總局高雄區監理所
代  表  人  乙○○
受處分人    甲○○
上列抗告人因違反道路交通管理處罰條例聲明異議案件，不服臺
灣高雄地方法院中華民國98年4 月30日裁定（98年度交聲字第92
9 號），提起抗告，本院裁定如下：
    主  文
原裁定及原處分均撤銷。
甲○○汽車駕駛人，駕駛汽車經測試檢定酒精濃度超過規定標準
，應接受道路交通安全講習。
    理  由
一、抗告意旨略以：受處分人即異議人甲○○領有普通大貨車駕
    駛執照，既係酒後駕駛自用小貨車違規而遭取締，則抗告人
    依道路交通管理處罰條例第35條第1 項第1 款規定吊扣其普
    通大貨車之駕駛執照，於法自無不合。是原裁定顯有違誤，
    爰依法提起抗告，請求撤銷原裁定云云。
二、本件受處分人甲○○於民國97年10月16日20時39分許，駕駛
    車牌號碼3255-ME 號自用一般小貨車（下稱自小貨車）行經
    高雄縣鳳山市○○路85號前，經警攔查進行酒精測試，測得
    其呼氣酒精濃度高達每公升0.55亳克，超過取締標準值，經
    製單舉發，原處分機關依道路交通管理處罰條例第35條第1
    項第1 款之規定，裁處異議人吊扣駕駛執照12個月，及施以
    道安講習之處分之事實，有舉發違反道路交通管理事件通知
    單、違反道路交通管理事件裁決書在卷可稽，受處分人確有
    交通違規之事實，雖無疑問。惟查：
  (一)汽車駕駛人飲用酒類後其吐氣所含酒精濃度超過每公升0.25
    毫克者，不得駕車；汽車駕駛人，駕駛汽車經測試檢定有酒
    精濃度超過規定標準者，處15,000元以上60,000元以下罰鍰
    ，並當場移置保管其車輛及吊扣其駕駛執照1 年；道路交通
    安全規則第114 條第2 款、道路交通管理處罰條例第35條第
    1 項第1 款分別定有明定。
  (二)又94年12月14日修正、95年3 月1 日施行之道路交通管理處
    罰條例第68條，固規定：「汽車駕駛人，因違反本條例及道
    路交通安全規則之規定，受吊扣或吊銷駕駛執照處分時，吊
    扣或吊銷其持有各級車類之駕駛執照」，惟修正後業已刪除
    『吊扣』之規定，改為：「汽車駕駛人，因違反本條例及道
    路交通安全規則之規定，受吊銷駕駛執照處分時，吊銷其持
    有各級車類之駕駛執照」，其修正理由乃係舊法將違法或違
    規駕駛人所持有各級車類之駕駛執照一併吊扣，失之過酷，
    影響人民工作及生活甚鉅，故依修正後之該條規定，受吊扣
    駕駛執照處分時，僅能吊扣違規當時所駕車類之駕駛執照，
    不再吊扣其持有各級車類之駕駛執照，僅於受吊銷駕駛執照
    處分時，始吊銷其持有各級車類之駕駛執照。
  (三)依道路交通安全規則第61條第1 項第3 款規定，汽車駕駛人
    取得高一級車類之駕駛資格者，應換發駕駛執照，並准其駕
    駛較低級車類之車輛，已領有大貨車駕駛執照者，得駕駛小
    型車。受處分人酒後駕駛自小貨車，依法本應吊扣其小貨車
    駕駛執照，惟因受處分人領有較高級之大貨車駕駛執照，致
    無較低級車類之小貨車駕駛執照可供吊扣。而行政行為採取
    方法所造成之損害，不得與所欲達成目的之利益顯失均衡，
    則在受處分人實際上並無小貨車駕駛執照可供吊扣之情形下
    ，吊扣其大貨車駕駛執照，雖可達成禁止受處分人繼續酒後
    駕駛之目的，然亦同時造成剝奪受處分人駕駛其他各類車輛
    之結果，所造成之損害與所欲達成目的之利益，顯然失衡，
    且與前揭道路交通管理處罰條例第68條之修正意旨不符，有
    違法律保留原則。至於道路交通安全規則對於汽車駕駛執照
    之管理，採取一照原則，固導致越級駕駛人違規酒駕時，受
    有無須吊扣駕駛執照之利益，然此關於駕駛執照管理所衍生
    之執行困難或法規漏洞，宜由修法解決，尚不得擴張解釋，
    於駕駛人無較低級駕駛執照可供吊扣時，即率爾代以吊扣其
    所領有之較高級駕駛執照。
三、按一行為同時觸犯刑事法律及違反行政法上義務規定者，依
    刑事法律處罰之，但其行為應處以其他種類行政罰或得沒入
    之物而未經法院宣告沒收者，亦得裁處之；前項行為如經不
    起訴處分或為無罪、免訴、不受理、不付審理之裁判確定者
    ，得依違反行政法上義務規定裁處之；次按汽車駕駛人，駕
    駛汽車經測試檢定有酒精濃度超過規定標準之情形，同時違
    反刑事法律者，經裁判確定處以罰金低於本條例第92條第3
    項所訂最低罰鍰基準規定者，應依本條例裁決繳納不足最低
    罰鍰之部分。行政罰法第26條定有道路交通管理處罰條例第
    35條第1 項、第7 項、第8 項分別定有明文。本件受處分人
    在前揭時、地駕駛自小貨車經警檢測其酒精濃度超過標準（
    酒測呼氣值達每公升0.55毫克）之違規行為，受處分人於聲
    明異議中並不爭執，並有舉發違反道路交通管理事件通知單
    及原處分機關之裁決書各1 份附卷可稽，其前開違規行為，
    固堪以認定。惟受處分人因上開時地酒醉駕車，經警攔停施
    予呼氣酒精測試，測試值達0.55mg/l之事實，業經台灣高雄
    地方法院檢察署檢察官以97年度偵字第30074 號聲請簡易判
    決處刑，並經臺灣高雄地方法院以98年度審交簡字第4473號
    判決甲○○服用酒類，不能安全駕駛動力交通工具而駕駛，
    處拘役50日，如易科罰金，以新台幣1 千元折算壹日。該判
    決於98年3 月17日確定，並於同年4 月月7 日送執行在案，
    此有臺灣高等法院被告前案紀錄表在卷可查。本件酒駕違規
    行為，既已依刑事法律處罰之，揆諸前揭說明，原處分機關
    復就同一行為自不得再為裁處罰鍰之處分。
四、綜上所述，受處分人係駕駛自小貨車違反道路交通管理處罰
    條例第35條第1 項第1 款「酒精濃度超過規定標準」之規定
    ，依同條例第24條第1 項第2 款規定，應接受道路交通安全
    講習。原處分機關不得再裁處罰鍰，亦不得吊扣其普通大貨
    車之駕駛執照，原處分機關僅得依道路交通管理處罰條例第
    24條第1 項第2 款規定，施予道路交通安全講習。原處分機
    關抗告雖無理由，惟聲明異議應以交通違規行為為標的，非
    以處罰項目為範圍，猶如刑事訴訟上訴範圍非以上訴人指摘
    之有期徒刑或罰金或從刑或保安處分為範圍；本件受處分人
    酒後駕車只有一個交通違規行為，雖受處分人僅就處罰項目
    之一吊扣普通大貨車駕駛執照異議，其餘部分並未提及，然
    其餘處罰項目與其交通違規行為是否存在既無從分離，法院
    自應予以審理。原審僅就吊扣普通大貨車駕駛執照審理，其
    餘部分恝而不論，尚有未恰，自應由本院將原裁定及原處分
    撤銷另為裁定如主文第2 項所示。
五、據上論結，應依道路交通案件處理辦法第26條，刑事訴訟法
    第413 條，裁定如主文。
中    華    民    國    98    年    7     月    29    日
                  刑事第三庭    審判長法  官 周賢銳
                                      法  官 黃仁松
                                      法  官 施柏宏
以上正本證明與原本無異。
不得再抗告。
中    華    民    國    98    年    7     月    29    日
                                      書記官 魏文常


司法院資訊處製作；財團法人民間司法改革基金會備份。
